臺灣高等法院刑事判決　　　　　　　　94年度交上易字第69號
上　訴　人　臺灣板橋地方法院檢察署檢察官
上　訴　人
即　被　告　丙○○
輔　佐　人
即被告父親　乙○○
上列上訴人，因被告過失傷害案件，不服臺灣板橋地方法院93年
度交易字第64號，中華民國94年1 月25日第一審判決（聲請簡易
判決處刑案號：臺灣板橋地方法院檢察署93 年度偵字第502號）
，提起上訴，本院判決如下：
    主  文
上訴駁回。
    事  實
一、丙○○於民國（下同）92年9月27日22時10 分許，駕駛車號
    2171-FK號白色自用小客車，沿臺北縣板橋市○○路○段往中
    和方向行駛，行經該路段106 號前之迴轉車道，欲迴轉駛往
    新莊方向之大漢橋時，本應注意車前狀況，並隨時採取必要
    安全措施，依當時天候晴、路面乾燥無缺陷、無障礙物、雖
    為夜間，然有充足之照明等情況，竟疏未注意，見行駛於前
    方之某車號不詳大貨車，由第3車道變換至第4車道時，貿然
    猛踩油門加速直行欲超越前車時，適有行人戊○○，亦疏未
    注意行人應行走行人穿越道，不得於其一百公尺範圍內穿越
    道路，竟於距該路段所設置行人穿越道約6、7公尺前穿越車
    道，步行至第3 車道之際，遭丙○○所駕車輛車頭猛力撞擊
    ，致戊○○自該車引擎蓋上彈起後順車流方向往斜前方飛去
    ，再掉落於該路段距行人穿越道約10點4公尺處第4車道上，
    因而受有左側顱骨骨折，合併兩側大腦多處腦內瘀血，呈植
    物人狀態之重傷害。丙○○於肇事後，在犯罪未被有偵查權
    機關或公務員發覺前，留在現場並主動向據報前來處理員警
    表明係肇事者而自首，並接受裁判。
二、案經戊○○之配偶丁○○，訴由臺北縣警察局海山分局報請
    臺灣板橋地方法院檢察署檢察官偵查後聲請簡易判決處刑，
    經原審認不宜以簡易判決處刑，改依通常程序審理。
    理  由
壹、證據能力方面：
    按被告以外之人於審判外之陳述，雖不符刑事訴訟法第 159
    條之1至第159條之4 規定，而經當事人於審判程序同意作為
    證據，法院審酌該言詞陳述或書面陳述作成時之情況，認為
    適當者，亦得為證據。當事人、代理人或辯護人於法院調查
    證據時，知有刑事訴訟法第159條第1項不得為證據之情形，
    而未於言詞辯論終結前聲明異議者，視為有前項之同意，刑
    事訴訟法第159條之5，定有明文。查證人曾文善、甲○○、
    丁○○於警詢及檢察事務官詢問時所為之陳述均為審判外之
    陳述，屬傳聞證據，然其證據能力，已經被告原審選任辯護
    人及被告於準備程序時當庭表示就證據能力沒有意見（參見
    原審卷33頁），而被告個人迄言詞辯論終結前就此亦未聲明
    異議，僅辯稱證人曾文善證詞不實在，或伊證詞與證人曾金
    梅之證詞有出入，核係就伊證詞之證據力有所爭執，則本院
    審酌伊陳述作成時之情況，核無違法取證及證明力明顯過低
    瑕疵，亦認以之作為證據為適當，故依前開規定，證人曾文
    善、甲○○、丁○○於審判外之陳述，均得為證據。
貳、實體方面：
一、訊據上訴人即被告（下稱被告）丙○○，固坦承於上揭時地
    ，因過失駕車撞擊行人戊○○，致戊○○受有重傷害之情事
    ，惟辯稱其非肇事原因，被害人亦有過失，且於原審時矢口
    否認有過失行為，並先後辯稱：其當時駕車已超過行人穿越
    道，肇事原因係被害人戊○○違規穿越車道所致。當時其前
    方之大貨車蓋有帆布，擋住視線，於該大貨車變換車道時，
    被害人突然出現於其前方，始發生撞擊。且被害人於撞擊後
    並未呈拋物線飛起，是直接由其車輛引擎蓋落地，其亦未拖
    動被害人，被害人應與有過失云云。被告原審選任辯護人則
    為被告辯護略以：本件車禍撞擊點距離行人穿越道達10.4公
    尺遠，顯見被害人並未行走於行人穿越道上。被告係尾隨前
    方大貨車前行，該大貨車體積龐大，其上並有大帆布棚架，
    對被告及行人而言，均有視線上死角，致被告行車視線無法
    目擊前方行人路況，則於前方大貨車猛向右閃避行人戊○○
    特殊情況下，被告因而猝不及防始發生撞擊。且被告當時已
    迴轉後並直行，駛過行人穿越道，屬直行車輛，路權應歸屬
    直行被告，被告已善盡直行車應盡之注意義務，依刑法信賴
    原則，被告自無貿然迴轉之過失，肇事原因純係被害人違規
    未行走行人穿越道。被告身高僅168 公分，體重不及50公斤
    ，無法搬動身材壯碩之被害人，被害人如有被移動，地上血
    跡當有拖痕，被告於肇事後並未移動被害人等語。惟查：
(一)被告於前揭時地，因過失駕車撞擊被害人致渠重傷害之事實
    ，業據被告於本院供承不諱，並據證人即告訴人丁○○於警
    詢、本院審理時指訴明確，且經目擊證人甲○○於警詢時及
    本院審理時，證人曾文善於警詢、檢察事務官詢問及原審時
    ，證人施金梅於原審時證述綦詳，又經證人即現場處理之警
    員劉永華、陳育民、曲綿雲於原審時結證明確，復有道路交
    通事故現場圖、A2類道路交通事故調查報告表各1 紙、現場
    及車損照片16 幀附卷可稽（參見核退字第10121號卷29、31
    至37頁，偵查卷12、13頁）。再者，被害人因此次車禍受有
    左側顱骨骨折合併兩側大腦多處腦內瘀血，已呈植物人狀態
    ，並經法院宣告為禁治產人乙節，亦有診斷證明書2 紙、身
    心障礙手冊1紙、民事裁定1紙在卷可憑（參見同上核退卷39
    頁，偵查卷15、16頁，本院卷37頁）。又按，刑法第10條第
    4項第6款所謂其他於身體或健康有重大不治或難治之傷害，
    係指傷害重大，且不能治療或難於治療者而言（參照最高法
    院29年上字第685 號判例意旨），本件被害人因被告之駕車
    行為，受有左側顱骨骨折合併兩側大腦多處腦內瘀血之傷害
    ，而呈植物人之狀態，對其身體健康自有重大之影響，且屬
    難治傷害，已達刑法第10條第4項第6款所規定重傷害要件，
    亦堪認定。
(二)被告雖辯稱撞擊處即係被害人落地之第四車道上云云，然查
    ，被告所駕車輛係於距行人穿越道約6、7公尺處之第三車道
    ，以其車頭之正前方撞擊被害人身體等情，已據被告於警詢
    時明確供稱：當大貨車一轉入車道，而我是跟在大貨車的右
    後方‧‧‧我才不慎約在第2與第3車道的中間撞到該人等語
    （參見同上核退卷8 頁背面），核與目擊證人曾文善於警詢
    時證稱：當時行人是走在第2及第3的車道，與斑馬線左側的
    空白間被撞到等語（參見同上核退卷24頁背面），及於原審
    時結稱：第一次做筆錄的時候我有到警察局，那個時候是事
    隔2、3天，記憶很清楚等語（參見原審卷44、45頁），互核
    相符。再佐以證人曾文善於檢察事務官詢問及原審理時，分
    別於現場圖所繪撞擊點均係位於距行人穿越道約6、7公尺處
    之第3車道上之情，亦有該2紙現場圖存卷可考（參見同上核
    退卷29頁，偵查卷25頁），堪認本件車禍之撞擊點確係位於
    距行人穿越道約6、7公尺處之第三車道上無疑，被告事後翻
    異前詞改稱：被害人落地第四車道始係撞擊點云云，核係事
    後卸責之詞，難以輕信。
(三)又被害人遭撞擊後，自被告車輛引擎蓋上彈起後順車流方向
    朝斜前方飛起，再掉落於該路段距行人穿越道約10.4公尺處
    之第四車道上等情，亦經被告於警詢時供稱：我撞到傷者，
    他就翻滾到第四車道，我沒有移動傷者等語明確（參見同上
    核退卷10頁背面），復經目擊證人曾文善於警詢時證稱：當
    傷者被撞到時有彈到肇事車輛的引擎蓋上，再彈到第四車道
    上等語相符（參見同上核退卷24頁背面），及目擊證人甲○○於警詢及本院審理時證述：當時我是聽到1 聲碰的聲音，
    我就從屋子裡出去看到一輛肇事車輛迴轉停在路邊，傷者是
    躺在第4車道中等語（參見同上核退卷26頁背面，本院卷103
    頁），目擊證人施金梅於原審時結稱：我聽到碰1 聲，我就
    朝聲音的地方回頭，就看到有一個黑影飛起來後躺在馬路上
    ‧‧‧被害人飛得很高，呈拋物線飛起等語（參見原審卷10
    5、106頁），觀諸警員所繪現場圖及水痕照片所示（參見同
    上核退卷29、35頁），現場血跡雖經不明人士清洗，然該混
    有血跡之水痕確係位於距行人穿越道約10.4公尺處之第四車
    道上，此情亦經證人即警員劉永華於原審時結稱：我所製作
    的現場圖關於血跡處，就是我在現場看到的地方‧‧‧我是
    看到第四車道有1攤水，血跡與水在一起。其他車道上沒有
    水沖過的痕跡，也沒有血跡等語（參見原審卷53、61頁），
    證人即警員曲綿雲亦於原審時證稱：照片（即同上核退卷35
    頁所附照片）上面顯示有水漬的地方就是血跡的地方‧‧‧
    我到達現場的時候直接與當事人收證件‧‧‧拿完證件去指
    揮交通，回過頭就看到原來血跡的地方有多了一攤水等語（
    參見原審卷103 頁），足見被害人遭被告駕車撞擊後落地之
    處，係在距行人穿越道約10.4公尺處之第四車道上應甚明確
    。再依肇事後警員所拍攝之被告車輛引擎蓋照片所示（參見
    同上核退卷36頁），被告車輛之引擎蓋正前方中央處，有二
    大片凹痕，而該凹痕係被告車輛撞擊被害人之處，亦經被告
    於原審時供認無訛（參見原審卷115 頁），依該凹痕深度及
    廣度觀之，可知被告車輛撞擊被害人力道之大，否則，何以
    能造成如此大範圍之凹痕？況且，苟如被告所辯稱其當時車
    速甚慢，何以其未能及時採取煞停安全措施？且被害人於撞
    擊後如係直接自被告車輛之引擎蓋上翻滾落地，何以被害人
    未遭仍繼續向前直行之被告車輛輾過？在在足見被告係於車
    速甚快之情形下，猛力撞擊被害人，致被害人自被告車輛引
    擎蓋上彈起後，順車流方向飛往斜前方再落地，被告辯稱其
    當時剛起步直行，車速很慢云云，顯係事後圖卸之詞，要無
    可採。
(四)被告雖質疑證人曾文善、施金梅，未於事發當日即製作警詢
    筆錄，顯非現場目擊證人，且二人證詞就被害人遭撞擊後，
    如何落地，有不同證稱云云，但查，證人曾文善、施金梅二
    人當日係因施金梅身體不適，於車禍發生時正前往肇事路段
    之停車場欲駕車時，恰於該處停車場目擊本件車禍情形，並
    於警員至現場處理時，駕車離開前往臺北縣立板橋醫院就醫
    ，適被害人經救護車亦送至臺北縣立板橋醫院急救，證人曾
    文善始主動向警員劉永華表示伊與施金梅有目擊車禍情形之
    情，業經證人曾文善、施金梅於原審時結證明確（參見原審
    卷43、44、106 頁）。且證人曾文善、施金梅所證述情節，
    核與被告警詢時供稱之情節大致相符。又被害人確先送往臺
    北縣立板橋醫院急救後，再轉送亞東紀念醫院續行醫治之情
    ，亦據證人即告訴人丁○○證述無誤（參見原審卷108 頁）
    ，再參以其二人與被害人、被告間均不相識，並當庭具結其
    證言，衡情自無甘冒刑法偽證罪而為虛偽陳述之可能，是被
    告片面臆測證人曾文善、施金梅未於事發當日立即製作筆錄
    ，顯非目擊證人云云，核與事實不符，礙難採取。再者，證
    人曾文善雖於原審時證稱：被告有移動被害人等語，證人施
    金梅亦證稱：被告有移動被害人不到1 個車道的距離等語，
    惟證人曾文善於警詢時係證稱：被害人被撞到時係彈到肇事
    車輛之引擎蓋上再彈到第四車道上，復經證人即製作曾文善
    警詢筆錄之警員劉永華於原審時證稱：曾文善當時沒有提到
    被害人有被拖行的情形等語（參見原審卷59頁），則證人曾
    文善、施金梅此部分證詞，應係事後有誤記，尚難採信，然
    此並不影響其二人他部分合於事實之證言。又證人曾文善、
    施金梅就被害人被撞擊後，究竟飛起多高乙節，雖有不同之
    證述，但兩人均證稱被害人有遭撞繫後彈起之情事，則屬一
    致，核與上開被害人係由第三車道彈至第四車道之認定相符
    ，且被害人究彈起多高，核與被告有無過失，並無關連，自
    無礙上情認定，均附此載明。
(五)被告於原審之選任辯護人雖辯稱：被告當時前方有大貨車之
    帆布遮住視線，於該大貨車變換車道時，因被害人違規穿越
    道路而突然出現於車道上，被告無從防範，被告已盡直行車
    應盡之注意義務，依信賴原則，自無過失等語。然查，本件
    車禍之撞擊點係位於第三車道上（已如前述），是被害人斯
    時既已步行至第三車道，顯非甫自停車場邊衝出，縱被告正
    前方有大貨車擋住前方視線，然在大貨車未變換車道前，被
    害人亦已步行至被告車輛之左前方，則被告於該大貨車向右
    變換車道之際，當有充足時間發現左前方有違規穿越車道之
    被害人，而採取必要之安全措施，且被告係迴轉時先經行人
    穿越道後，始再撞擊被害人，更應注意前方有無行人穿越，
    惟被告斯時竟乘前方大貨車變換車道之空隙，貿然猛踩油門
    加速前行欲超越前車終致肇事，足見其確有未注意車前狀況
    之過失，甚為顯然，被告選任辯護人辯稱被告已盡注意義務
    ，得主張信賴原則，容有誤會。被告於本院空口辯稱其無從
    防範云云，均難採取。
(六)按汽車行駛時，應注意車前狀況，並隨時採取必要之安全措
    施，道路交通安全規則第94條第3 項定有明文。茲被告考領
    有汽車駕駛執照，對於上述規定，當知悉甚稔，且為駕車時
    所應注意遵守，依肇事當時情況，天候晴，道路乾燥無缺陷
    、無障礙物、夜間但有充足燈光照明等情，此有現場照片可
    憑，並無不能注意情形，惟被告竟疏未注意車前狀況，貿然
    利用前車變換車道之際，猛然加速直行，因而肇事致人於傷
    ，其顯有過失，極為明確，且據被告於本院供承在卷。況經
    原審及本院函請臺灣省臺北縣區車輛行車事故鑑定委員會、
    臺灣省車輛行車事故覆議鑑定委員會鑑定結果，均認被告有
    過失情事，此有該會函文所附鑑定意見書在卷可稽（參見原
    審卷78頁，本院卷68頁），是被告駕車有過失情節，洵堪認
    定。又被告過失行為，與被害人所受前述傷害之間，有相當
    因果關係，亦堪認定。另按，行人穿越道路，於設有行人穿
    越道者，必須經由行人穿越道穿越，不得在其一百公尺範圍
    內穿越道路，為道路交通安全規則第134條第1款所明定，本
    件被害人於設有行人穿越道之路口，疏未注意，於距離行人
    穿越道約6、7公尺之處違規穿越道路（詳如前述），致本件
    事故發生，足認被害人於本件車禍之發生與有過失，亦甚顯
    然，然此仍無礙於被告駕車未注意車前狀況之重大過失責任
    之成立。至臺灣省臺北縣區車輛行車事故鑑定委員會，及臺
    灣省車輛行車事故覆議鑑定委員會鑑定結果，雖均認被告係
    肇事因素，現場車流太多，且車速快，致行人無法行走於穿
    越道上，或行人未在行人穿越道上行走，與本案之肇生並無
    客觀上相當因果關係，因認行人戊○○無肇事因素云云，惟
    本件肇事路段已設有行人穿越道，苟當時有車流多、車速快
    情形，行人為保護己身安全，更應行走於行人穿越道，而非
    捨此違規穿越道路，是上開鑑定意見此部分見解，尚難採取
    ，告訴人及檢察官否認被害人係與有過失，亦難採取，附此
    敘明。綜上所述，被告上開所辯，核係卸責之詞，不足採信
    ，從而，本件事證明確，被告上開過失犯行，洵堪認定，自
    應依法論科。
二、核被告因駕車過失行為致被害人受有前揭重傷害之行為，係
    犯刑法第284條第1項後段之過失致重傷害罪。又被害人係違
    規穿越車道而未行走行人穿越道，起訴意旨認被害人係行經
    行人穿越道時發生撞擊，容有誤會。又被告於肇事後，犯罪
    未被有偵查權之機關或公務員發覺前，留在現場主動向據報
    前來處理之警員表明係肇事者而自首，進而接受裁判乙節，
    業據被告供明在卷，並有自首調查表1 紙在卷可佐（參見同
    上核退卷28頁），足認被告符合自首之要件，應依刑法第62
    條前段之規定，減輕其刑。原審經審理之結果，認被告罪證
    明確，因而適用刑事訴訟法第299條第1 項前段，刑法第284
    條第1項後段、第62條前段，罰金罰鍰提高標準條例第1條前
    段等規定，並審酌被告過失之程度、被害人所受傷害、被告
    迄今尚未與被害人家屬達成和解、犯罪後猶飾詞圖卸、並無
    悔意及公訴人具體求處有期徒刑10月尚屬妥適等一切情狀，
    量處被告有期徒刑十月，以示懲儆，核其認事用法尚無違誤
    ，量刑亦屬允當，被告提起上訴，或否認有過失，或辯稱其
    如有過失，亦非係完全過失，請求輕判云云，難認有理由，
    其上訴自應予駁回。檢察官雖主張被害人非與有過失，被告
    應非自首，提起上訴，固非無見，但依上所述，被害人應與
    有過失，且被告確符合自首，是檢察官上訴，亦核為無理由
    ，應予駁回。
據上論斷，應依刑事訴訟法第368條，判決如主文。
本案經檢察官林秀濤到庭執行職務
中　　華　　民　　國　　94　　年　　9 　　月　　29　　日
　　　　　　　　　刑事第九庭  審判長法　官  陳  祐  治
　　　　　　　　　　　　　　  　    法　官  王  炳  梁
　　　　　 　 　　　　　　　　  　　法　官  蔡  聰  明
以上正本證明與原本無異。
不得上訴。
                                    書記官  郭  台  發
中　　華　　民　　國　　94　　年　　9 　　月　　29　　日
附錄：本案論罪科刑法條全文
刑法第284條：
因過失傷害人者，處六月以下有期徒刑、拘役或五百元以下罰金
，致重傷者，處一年以下有期徒刑、拘役或五百元以下罰金。
從事業務之人，因業務上之過失傷害人者，處一年以下有期徒刑
、拘役或一千元以下罰金，致重傷者，處三年以下有期徒刑、拘
役或二千元以下罰金。
